【裁判字號】    95,易,142
【裁判日期】    950517
【裁判案由】    侵占
【裁判全文】
臺灣臺南地方法院刑事判決               95年度易字第142號
    公  訴  人  臺灣臺南地方法院檢察署檢察官
    被      告  乙○○
上列被告因侵占案件，經檢察官提起公訴（九十四年度調偵字第
六○二號），被告於準備程序中就被訴事實為有罪之陳述，本院
合議庭裁定由受命法官獨任進行簡式審判程序，判決如下：
    主    文
乙○○意圖為自己不法之所有，以詐術使人將第三人之物交付，
處有期徒刑壹年。
    犯罪事實
一、乙○○於民國九十三年二月二十日以其所有ＢＭＷ廠牌車牌
    號碼三八六八－ＧＳ號、引擎號碼為ＷＢＡＢＤ五一○八○
    ＰＫ二七二七二號之自用小客車一輛，向富邦產物保險股份
    有限公司（以下簡稱富邦保險公司）投保竊盜險，約定上開
    自用小客車如於九十三年二月二十日起至九十四年二月二十
    日止之保險期間內失竊，富邦保險公司將於承受該自用小客
    車所有權益後，以最高給付保險金新臺幣（下同）一百七十
    六萬三千元之價格賠償乙○○損失。嗣於九十三年六月十三
    日晚間十一時三十分許，乙○○所有前揭車輛，在高雄縣茄
    萣鄉○○村○○路遭竊。乙○○遂於九十三年六月十八日向
    高雄縣警察局湖內分局報案，並向富邦保險公司申請理賠，
    而與富邦保險公司簽訂讓與契約書、切結書及委付書等資料
    ，雙方約定富邦保險公司於賠償乙○○一百四十四萬三千八
    百九十七元後，乙○○即將前揭自用小客車所有權讓與富邦
    保險公司，嗣富邦保險公司於九十三年七月二十三日將上開
    保險金匯入乙○○於彰化銀行股份有限公司北臺南分行（下
    稱彰化銀行）帳號00000000000000號之帳戶
    ，並於當日取得上開自用小客車之所有權。嗣於九十三年八
    月十日上午十一時許，上開自用小客車經臺南市警察局第四
    分局育平派出所警員在臺南市○○區○○路與府平路口尋獲
    ，並通知乙○○領回。乙○○明知該車已歸富邦保險公司所
    有，應依約通知富邦保險公司領回車輛，其並無領取該車輛
    之權利，竟意圖為自己不法之所有，向臺南市警察局第四分
    局育平派出所警員趙健平誆稱保險公司尚未理賠，使趙健平
    信以為真而陷於錯誤，即於當日將上開車輛交由乙○○領回
    ，同日乙○○即再向交通部公路總局嘉義區監理所臺南監理
    站（下稱臺南監理站）切結重領號碼為五四五○－ＪＧ號之
    車牌，繼於同年月十二日，在臺南市○○路○段，以一百六
    十萬元之價格出售並過戶予不知情之林東峰。嗣因富邦保險
    公司發覺有異，而報警查獲上情。
二、案經富邦保險公司訴由臺南地方法院檢察署檢察官偵查起訴
    。
    理    由
一、上揭犯罪事實，業據被告乙○○迭於警詢、偵查中及本院審
    理時坦承不諱，核與告訴代理人王進輝律師於偵查中之指訴
    指訴相符，並有被告與富邦保險公司所簽具之要保書、汽車
    理賠申請書、切結書、委付書、讓與契約書、汽車險賠款暨
    電匯同意書、高雄縣警察局車輛失竊證明單、被告之彰化銀
    行帳戶存摺封面、富邦保險公司一般付款指示明細統計報表
    、汽車車號異動資料查詢、臺南監理站函附汽車車輛異動登
    記書、新領牌照登記書、臺南市警察局車輛尋獲證明單、新
    領牌照切結書及留存證件、汽車過戶登記書（以上均影本）
    、汽車異動歷史查詢各一份在卷可稽，被告之自白核與事實
    相符，應堪採信。被告詐欺取財之事證明確，犯行洵堪認定
    ，應依法論科。
二、核被告所為，係犯刑法第三百三十九條第一項之詐欺取財罪
    。公訴人雖認被告意圖為自己不法之所有，故意不依約通知
    告訴人前往領回該已屬於富邦保險公司所有之上開車輛，而
    私自前往領取，將之侵占入己，係涉犯侵占罪嫌，惟按刑法
    上之侵占罪，以侵占自己持有他人之物為前提，換言之，必
    行為人先合法持有他人之物，而於持有狀態繼續中，易「持
    有」為「所有」之意思始可。如其之持有，係出於非法方法
    ，並非合法持有，則應視其方法為何，而分別成立詐欺、竊
    盜、搶奪或強盜罪，無成立侵占罪之餘地；而行為人苟係意
    圖不法之所有，對於原非自己實力支配下之物，以詐術不法
    取得，係屬詐欺取財；苟係對於原為自己持有，在自己實力
    支配下之物，基於不法所有之意圖而予以侵吞入己，則屬侵
    占罪之範疇。查被告於九十三年七月二十三日領得告訴人給
    付之保險金後，上開自用小客車已歸告訴人所有，嗣於九十
    三年八月十日上午十一時許，上開自用小客車經臺南市警察
    局第四分局育平派出所警員尋獲並通知被告領回，而被告明
    知該車已歸富邦保險公司所有，應依約通知富邦保險公司領
    回車輛，其並無領取該車輛之權利，竟意圖為自己不法之所
    有，向臺南市警察局第四分局育平派出所警員趙健平誆稱保
    險公司尚未理賠，使趙健平誤信被告有權領回而陷於錯誤，
    即於當日將上開已屬於告訴人所有之車輛交付被告，有本院
    依職權向臺南市警察局第四分局函調被告上開領回車輛筆錄
    （本院卷第十二頁反面）可參，被告亦於偵查中供承「（你
    知道你領了汽車理賠金後，車子就是保險公司的？）我知道
    。」（臺灣臺南地方法院檢察署九十四年度偵字第三六四六
    號卷第十八頁）、「（為何向監理單位切結原領牌照登記書
    、繳交註銷單已不慎遺失？）我承認我是謊報的。」（臺灣
    臺南地方法院檢察署九十三年度發查字第二八四二號卷第六
    十二頁）；及本院審理中供承「（之前育平派出所找到車子
    ，叫你去領回，問你是否有理賠保險金，你為何說沒有理賠
    ？）因為我貪心，想說可以先還人家錢，再還保險公司錢。
    」（本院卷第三十五頁）等語，足見被告於領回上開車輛之
    時，早已萌生不法所有之意圖，並非自領回上開車輛後始意
    圖為自己不法所有而將之侵占入己，至其取得持有，亦係向
    警員趙健平施以詐術，而非經由合法手段甚明。況公訴人於
    起訴書所記載之犯罪事實，顯係認被告在向臺南市警察局第
    四分局育平派出所領回上開車輛之際，已然「意圖為自己不
    法之所有，故意不依約通知告訴人前往領回該已屬於富邦保
    險公司所有之上開車輛，而私自前往領取」，則論罪科刑法
    條又認被告涉犯侵占罪嫌，容有誤會，惟侵占與詐欺取財均
    係基於不法所有之意圖，且基於平和之手段移轉財物之所有
    ，其基本之社會事實係屬同一，應予變更起訴法條。爰審酌
    被告犯後坦承犯行，態度尚可，惟其曾於九十一年間因竊盜
    案件，經本院判處有期徒刑三月，緩刑二年確定，仍不知警
    惕，且本件經臺南市安平區調解委員會調解後，仍未償還告
    訴人損害，顯然欠缺還款誠意，暨詐欺他人之物之價值等一
    切情狀，量處如主文所示之刑，以資懲儆。
據上論斷，應依刑事訴訟法第二百七十三條之一第一項、第二百
九十九條第一項前段、第三百條，刑法第三百三十九條第一項，
罰金罰鍰提高標準條例第一條前段，判決如主文。
本案經檢察官甲○○到庭執行職務。
中    華    民    國    95    年    5     月    17    日
                  刑事第二庭    法  官  陳賢德
以上正本證明與原本無異。
如不服本判決，應於收受送達後10日內向本院提出上訴書狀（應
附繕本）。
                                書記官  王志銘
中    華    民    國    95    年    5     月    17    日
附錄論罪科刑法條：
中華民國刑法第三百三十九條第一項
意圖為自己或第三人不法之所有，以詐術使人將本人或第三人之
物交付者，處五年以下有期徒刑、拘役或科或併科一千元以下罰
金。


司法院資訊處製作；財團法人民間司法改革基金會備份。
